臺灣高等法院高雄分院刑事判決　　　　 96年度上易字第349號
上　訴　人
即　被　告　丁○○
上列上訴人因偽造文書案件，不服臺灣高雄地方法院95年度易字
第673 號中華民國96年2 月27日第一審判決（起訴案號：臺灣高
雄地方法院檢察署94年度偵續字第143 號），提起上訴，本院判
決如下：
     主  文
上訴駁回。
     事  實
一、丁○○明知登記其名下之坐落高雄縣大寮鄉○○○段3232之
    1 地號土地，及門牌號碼高雄縣大寮鄉○○路1 巷6 號之房
    屋（以下簡稱本件不動產），係其父蔡明輝於86年7 月31日
    死亡時所遺留之遺產，應由丁○○及其他繼承人丙○○、戊○○、乙○○及甲○○共同繼承，惟因全體繼承人約定暫時
    辦理繼承登記在丁○○名下，待辦理登記後應將上開不動產
    出售，再由全部繼承人均分買賣價金，並約定由大姊丙○○
    保管上開不動產所有權狀。嗣民國90年11月、12月間戊○○
    假釋出獄後，向銀行查詢發現丁○○於90年5 月間擅自以該
    房地向銀行辦理抵押借款，並將此事轉知丙○○，戊○○及
    丁○○為此於91年4 、5 月間向高雄縣大寮鄉調解委員會申
    請調解，丁○○至此與戊○○、丙○○交惡，復欲以上開房
    地向銀行設定抵押辦理增貸，詎丁○○明知上開不動產所有
    權狀仍在丙○○保管中並未遺失，竟基於使公務員登載不實
    文書之犯意，於91年10月3 日向高雄縣大寮地政事務所承辦
    之公務人員，佯稱上開權狀業已於91年9 月18日遺失，並簽
    立切結書，使該地政事務所之承辦公務員於91年11月5 日，
    將本件不動產之所有權狀遺失之不實事項，登載於職務上所
    掌之土地及建物登記簿公文書上，並於同日據以補發所有權
    狀2 紙，丁○○則持向中國信託商業銀行增貸，足以生損害
    於高雄縣大寮地政事務所對於地政登記管理之正確性及丙○○、戊○○、甲○○、乙○○之權益。
二、案經丙○○、戊○○、乙○○及甲○○訴請臺灣高雄地方法
    院檢察署檢察官偵查起訴。
    理  由
壹、程序方面：
    證人丙○○、戊○○於偵查中陳述之證據能力：
    按被告以外之人於偵查中向檢察官所為陳述，除顯有不可信
    之情況者外，得為證據，刑事訴訟法第159 條之1 第2 項定
    有明文。本件證人丙○○、戊○○於檢察官偵查中所為之陳
    述，其等未曾提及檢察官在偵查時有不法取供之情形，又無
    人反對該項供述得具有證據能力，且均於原審及本院審理中
    以證人身分到庭作證，被告之對質、詰問權已獲保障，依上
    說明，其等於偵查中之證言自均具有證據能力。
貳、實體方面：
一、訊據上訴人即被告丁○○固不諱言上開房地所有權狀係由告
    訴人丙○○保管，並由被告於上開時、地，以遺失上開房地
    所有權狀為由，向地政機關申請補發所有權狀等情，惟矢口
    否認有何使公務員登載不實之犯行，辯稱：本件不動產係伊
    父親之遺產，由伊與告訴人丙○○、戊○○、乙○○及甲○○協議分割後單獨取得所有權，惟因伊家中人員出入複雜，
    才委由丙○○保管所有權狀，91年9 月間伊向丙○○索討所
    有權狀時，經其告知找不到，伊才申請補發，並未謊報遺失
    等語。惟查：
  (一)被告明知上開房地所有權狀原由告訴人丙○○保管，嗣於91
    年10月3 日，以上開房地所有權狀遺失為由，向高雄縣大寮
    地政事務所申請補發等情，迭據被告供承在卷，核與證人即
    告訴人丙○○於本院證述相符（本院96年5 月23日審判筆錄
    第3 頁），復有高雄縣大寮地政事務所93年7 月8 日寮地所
    一字第0930006404號函附之土地登記申請書、印鑑證明、戶
    籍謄本、切結書及本件不動產之土地、建築改良物所有權狀
    影本在卷足稽（詳93年他字第3133卷第13-20 頁、35-36 頁
    ），是此部分事實堪以認定。
  (二)被告雖辯稱：上開房地係由伊與告訴人丙○○、戊○○、乙○○及甲○○協議分割單獨取得所有權，惟因伊家中人員出
    入複雜，始委由丙○○保管所有權狀云云，惟依證人即告訴
    人丙○○證稱：當初因父親遺產申報期限將屆滿，怕被罰，
    而與被告協議將本件不動產過戶於其名下，前金土地則過戶
    伊名下，乙○○、甲○○在外地，由伊打電話得2 人同意，
    戊○○在監服刑，則由被告與之面會時說明，登記是暫時的
    ，等戊○○出監時再作處理，大家同意所有權狀由伊保管等
    語（94年偵字第1665卷第28-29 頁、93年他字第3133卷第10
    -11 頁、原審卷第45-50 頁）；證人即告訴人戊○○於偵查
    中亦證稱：伊當時在服刑，被告前來面會，提及父親遺產以
    5 人來辦繼承稅金較重，也較難出售，故大寮房子要登記於
    被告名下，待伊出獄後再商議如何處理等語（詳94年偵字第
    1665卷第33頁）；佐以被告自承上開房地所有權狀自其父親
    死亡後即由告訴人丙○○保管乙節，足證被告僅係因全體繼
    承人之協議而暫時登記為本件不動產之形式上名義人，並未
    因遺產分割協議單獨取得所有權，是其上開所辯，顯無足採
    。
  (三)被告雖辯稱伊於91年9 月間曾向丙○○索討所有權狀，經其
    告知找不到，伊才申請補發，並未謊報遺失云云。惟查：被
    告於91年9 月間未曾向丙○○索討所有權狀，丙○○更未告
    以所有權狀遺失乙節，業據證人丙○○於原審證述在卷（原
    審卷第48頁）；而且被告自承曾於90年5 月間向告訴人丙○○以鑑定界址為由取得上開房地所有權狀，並在未告知告訴
    人丙○○、戊○○之情形下，擅自以上開房地向世華銀行辦
    理抵押貸款等情（本院96年5 月10日準備程序筆錄第2 、3
    頁），而告訴人戊○○於90年11月間假釋出獄後，即因查知
    被告上開於90年5 月間以上開房地向銀行辦理貸款一事，而
    向高雄縣大寮鄉調解委員會聲請調解乙節，亦據證人丙○○
    、戊○○於本院證述甚詳（本院96年5 月23日審判筆錄第3
    、4 頁）；抑且告訴人丙○○、戊○○、乙○○及甲○○曾
    與被告為上開房地所有權歸屬發生爭論，並經告訴人4 人將
    該談話內容予以錄音乙情，亦為被告所不否認，而該次談話
    之錄音時間為91年5 月間一事，並據證人丙○○於原審證述
    無訛（原審卷第47頁），準此，足證在被告91年10月3 日向
    地政機關申請補發上開房地所有權狀之前，被告與告訴人丙○○感情即已交惡，在此交惡情況下，被告當知倘開口向告
    訴人丙○○要求交付房地所有權狀，必遭回絕，故被告自無
    可能在此感情不睦時刻，再向告訴人要求交付上開房地所有
    權狀；佐以被告供承其於91年11月5 日自地政機關取得補發
    之上開房地所有權狀後，即於同年11月間，在告訴人丙○○
    、戊○○不知情下，先將上開抵押貸款辦理轉貸至中國信託
    銀行，再持補發之房地所有權狀向中國信託銀行辦理增貸等
    情（本院96年5 月10日準備程序筆錄第2 、3 頁），足證被
    告確急於取得上開房地所有權狀以辦理增貸。準此，則被告
    在無法要求告訴人丙○○交付上開房地所有權狀之情形下，
    選擇以謊報所有權狀遺失之方式，以取得房地所有權狀，再
    持向銀行辦理增貸，堪以認定。被告辯稱其曾向告訴人丙○○索討所有權狀，惟因丙○○告知已遺失，始向地政機關申
    報遺失云云，要難採信。
二、綜上所述，被告上開所辯，顯無足取，本件事證明確，被告
    犯行洵堪認定。
三、核被告所為，係犯刑法第214 條之使公務員登載不實罪。按
    行為後法律有變更者，適用行為時之法律。但行為後之法律
    有利於行為人者，適用最有利於行為人之法律，刑法第2 條
    第1 項定有明文。
四、原審認被告罪證明確，因而適用刑法第2 條第1 項前段、第
    214 條、修正前第41條第1 項前段，刑法施行法第1 條之1
    ，修正前罰金罰鍰提高標準條例第2 條規定，並審酌被告為
    取得本件不動產所有權狀，不惜以身觸法，且影響地政機關
    對於地政登記管理之正確性及其他共有人之權益，犯後又未
    能坦承犯行，態度不佳等一切情狀，量處有期徒刑4 月，又
    以被告行為後，刑法已於94年2 月2 日修正公布，95年7 月
    1 日施行，修正後刑法第2 條第1 項規定：「行為後法律有
    變更者，適用行為時之法律。但行為後之法律有利於行為人
    者，適用最有利於行為人之法律。」，改採從舊從輕原則。
    其中1.易科罰金折算標準：被告行為時之刑法第41條第1 項
    前段規定：「犯最重本刑為5 年以下有期徒刑以下之刑之罪
    ，而受6 個月以下有期徒刑或拘役之宣告，因身體、教育、
    職業、家庭之關係或其他正當事由，執行顯有困難者，得以
    1 元以上3 元以下折算1 日，易科罰金。」，被告行為時之
    易科罰金折算標準，依修正前罰金罰鍰提高標準條例第2 條
    前段（現已刪除）規定，係就其原定數額提高為100 倍折算
    1 日，則本件被告行為時之易科罰金折算標準，應以銀元10
    0 元至300 元折算1 日，經折算為新臺幣後，應以新臺幣30
    0 元至900 元折算為1 日。惟修正後之刑法第41條第1 項前
    段規定：「犯最重本刑為5 年以下有期徒刑以下之刑之罪，
    而受6 個月以下有期徒刑或拘役之宣告者，得以新臺幣1 千
    元、2 千元或3 千元折算1 日，易科罰金。」，依修正後之
    刑法第2 條第1 項規定比較修正前後易科罰金折算標準，以
    舊法較有利被告，自應適用行為時法（即舊法），定其折算
    標準，而依修正前刑法第41條第1 項前段規定，諭知易科罰
    金之折算標準。核其認事用法，核無不合，量刑亦屬允當。
    被告上訴意旨否認犯罪，指摘原判決不當，為無理由，應予
    駁回。
據上論斷，應依刑事訴訟法第368條，判決如主文。
本案經檢察官王登榮到庭執行職務。
中　　華　　民　　國　　96　　年　　6 　　月　　11　　日
            刑事第六庭    審判長法  官  王憲義
                                法  官  張盛喜
                                法  官  李璧君
以上正本證明與原本無異。
不得上訴。
中　　華　　民　　國　　96　　年　　6 　　月　　12　　日
　　　　　　　　　　　　　　　　書記官  唐奇燕
附錄本件判決論罪科刑法條：
中華民國刑法第214 條：
（使公務員登載不實罪）
明知為不實之事項，而使公務員登載於職務上所掌之公文書，足
以生損害於公眾或他人者，處3 年以下有期徒刑、拘役或5 百元
以下罰金。
